臺灣板橋地方法院刑事判決　　　　　　　95年度訴字第1124號
公　訴　人　臺灣板橋地方法院檢察署檢察官
被　　　告　乙○○
　　　　　　　　　　　6樓
選任辯護人　林仟雯律師
被　　　告　丁○○
選任辯護人　舒正本律師
上列被告因妨害自由等案件，經檢察官提起公訴（95年度偵字第
869 號），本院判決如下：
    主  文
乙○○連續意圖為自己不法之所有，以詐術使人將本人之物交付
，處有期徒刑壹年，減為有期徒刑陸月，如易科罰金，以銀元參
佰元折算壹日。
丁○○共同以債務未清償前不得任意離去之言詞，剝奪人之行動
自由，處有期徒刑陸月，如易科罰金，以銀元參佰折算壹日，減
為有期徒刑參月，如易科罰金，以銀元參佰元折算壹日。
    事  實
一、緣癸○○（未到案，通緝中）係位於桃園縣楊梅鎮○○○路
    ○ 段262 號之「博克奇汽車百貨行」之負責人，癸○○另以
    員工魏士棋擔任分店之「博克奇企業有限公司」（位於桃園
    縣中壢市○○路1096號，以下簡稱中壢店）之負責人，以員
    工甲○○擔任分店之「車樂美有限公司」（位於新竹縣竹北
    市○○○路325 號1 樓，以下簡稱竹北店）之負責人，以員
    工辛○○擔任分店「日全輪胎城有限公司」（位於桃園縣楊
    梅鎮○○○路○ 段262 號，以下簡稱楊梅店）之負責人，以
    員工壬○○擔任分店之「多瑪士國際有限公司」（位於桃園
    縣楊梅鎮○○○路○ 段260 號）之負責人；乙○○則為位於
    桃園縣中壢市○○路1096號之「閤家新有限公司」之負責人
    ，經營五金及汽車輪胎之批發、零售，為博克奇汽車百貨行
    之供應商。乙○○因大量借支票予癸○○向地下錢莊及當鋪
    業者融資借款，因而乙○○及癸○○二人共同積欠丁○○開
    設於台北縣板橋市○○路○ 段487 號之「第一當鋪」新台幣
    （下同）1600萬元之債務，及積欠其餘當鋪業者及地下錢莊
    款項，已無力償還。詎癸○○竟基於意圖為自己不法所有之
    概括犯意，於民國93年2 、3 月間，先後以上開汽車百貨行
    之員工甲○○、辛○○、壬○○、丑○○等人名義申請支票
    使用，並對上開員工佯稱上開汽車百貨行需現金進貨，以節
    省成本，致上開員工均因而陷於錯誤，而分別具名向地下錢
    莊及當鋪業者借款新台幣300 萬元至1 千萬元不等之貸款，
    借款核撥後，癸○○即捲款潛逃，上開員工則因癸○○及乙○○無力償還借款本息，而分遭地下錢莊及當鋪業者追討。
    癸○○逃匿後，乙○○亦無力償還上開積欠第一當鋪之債務
    ，丁○○除繼續催討上開債務外，並要求乙○○交出上開汽
    車百貨行之經營權，乙○○偽償還上開債務，竟基於意圖為
    自己不法所有之概括犯意，於93年8 月間，向上開員工甲○○、壬○○、辛○○及魏士棋佯稱為使上開汽車百貨行得以
    繼續營運，各員工應出資400 萬元協助支應上開汽車百貨行
    積欠各廠商之貨款，致員工壬○○、辛○○及魏士棋陷於錯
    誤，而分別交付330 萬元、200 萬元及300 萬元不等之現金
    或即其支票與乙○○，甲○○因無錢而未交付，乙○○則分
    別簽具「入股金收據」3 紙，交上開員工以資依憑，然乙○○收取上開現金後，亦旋即捲款潛逃，並未將款項用以清償
    積欠之廠商貨款。丁○○因未能尋獲癸○○，為追討上開債
    務，詎竟與第一當鋪內員工蘇富濱，基於剝奪他人行動自由
    之犯意聯絡，於94年1 月間某日，分別以開會之名義打電話
    召集甲○○、辛○○、壬○○、丑○○等員工及乙○○，前
    往台北縣板橋市○○路○ 段487 號之「第一當鋪」，俟上開
    員工及乙○○抵達後，旋即要求各該員工交出行動電話限制
    其對外通訊，將魏士棋、甲○○、辛○○、壬○○及乙○○
    5 人限制行動自由於上開「第一當鋪」及丁○○位於台北縣
    板橋市○○路之1 間空屋內，並於上開員工表示欲離去之際
    ，蘇富濱及丁○○即分別告以「債務未清償之前，要去哪裡
    」，或以冷冷之語氣告以「你們要走就走」云云，致使魏士
    棋、甲○○、辛○○、壬○○及乙○○知悉未得丁○○同意
    不得任意離開，或因擔心家人遭受追討債務，或因自知欠債
    理虧，因而心生畏懼而不敢離去，丁○○以此非法之方法共
    同剝奪上開員工魏士棋、甲○○、辛○○及壬○○之行動自
    由2 星期及乙○○之行動自由3 星期。迄93年2 月中旬，由
    甲○○之母戊○○出面協商債務，表示盡量償還後，丁○○
    始同意魏士棋、甲○○、壬○○及辛○○離去，嗣後1 星期
    後亦許乙○○離去。
二、案經匿名檢舉由臺灣板橋地方法院檢察署檢察官偵查起訴。
    理  由
一、按被告以外之人於審判外之言詞或書面陳述，除法律有規定
    者外，不得作為證據。次按被告以外之人於審判外向法官所
    為之陳述，得為證據。又被告以外之人於審判外之陳述，經
    當事人於審判程序同意作為證據，法院審酌該言詞陳述或書
    面陳述作成時之情況，認為適當者，亦得為證據。當事人、
    代理人或辯護人於法院調查證據時，知有第一百五十九條第
    一項不得為證據之情形，而未於言詞辯論終結前聲明異議者
    ，視為有前項之同意，刑事訴訟法第一百五十九條第一項、
    第一百五十九條之一第一項及第一百五十九條之五分別定有
    明文。查本案以下所引證據，均未據被告乙○○及丁○○否
    認其證據能力，且未於本案言詞辯論終結前聲明異議，則本
    院審酌該等證據核無違法取證或證明力顯然過低之情事，而
    證人甲○○、辛○○、壬○○、魏士棋及戊○○於偵查中並
    經檢察官告知具結之義務及偽證之處罰後具結作證，依各該
    陳述作成時之狀況，並無不適當之情形，自均得為證據，合
    先敘明。
二、訊據被告乙○○及丁○○均矢口否認上開詐欺及妨害自由之
    犯行，被告乙○○辯稱：我不是博克奇汽車百貨行的股東。
    我沒有騙員工錢，博克奇公司是我的客戶，我是廠商，當初
    博克奇公司向我進了很多貨，博克奇公司實際經營者是癸○○，當時博克奇公司有四家分店，甲○○等四人是那四家分
    店負責人，但是癸○○才是真正實際負責人，因為當時他們
    向我進了很多貨，但銀行開給甲○○等人的支票張數太少，
    所以癸○○及甲○○等四人常常向我借票去支付給廠商，甚
    至拿我的票向第一當舖借款，我知道這件事之後，我也沒有
    叫員工去簽本票，那時癸○○已經跑掉，第一當舖要去接管
    那四家店，第一當舖怕員工跑掉，所以第一當舖要員工簽那
    些本票，而且也是他們四人去跟員工講，他們四人也想要繼
    續營運，他們四人共同決定，但無法去跟他們自己的家長講
    ，所以叫我去跟他們家長講，癸○○把我很多的支票拿給第
    一當舖，而且他們公司財務危機也把我的公司拖垮。當時我
    的支票也有在丁○○那裡，我也和他們四人一起被押，所以
    我們就說好我們五個人平均分配，所以我的家屬拿了三百多
    萬元給丁○○，我並沒有和丁○○共謀，我是被害人，我的
    公司也被拖垮，我只好去打臨時工。當時我們五人都被押在
    那裡，他們四人比較早離開，我是在除夕前一天才離開，我
    是最後一個人離開的。那時只有我不能回家，他們還可以回
    家和家人商量，如果我要回家是要丁○○帶我回去，我才能
    回去，我是被押最久，我的行動是最不自由。因為他們向我
    進貨的量太大了，我很怕他們發生財務危機倒掉了拖累我，
    所以我只好想辦法讓他們繼續營運下去，我不是他們的股東
    。我沒有詐欺魏士棋、辛○○及壬○○，向他們所收取之入
    股金，確實用於支付積欠地下錢莊之欠款，所收回來之支票
    都還給魏士棋、甲○○、辛○○及壬○○云云；被告丁○○
    辯稱：告訴人他們四位並不是博克奇汽車百貨行的員工，他
    們四位分別是四家公司的負責人，而且四個人都有向我借過
    錢，我有借款證明、匯款到他們四家公司。他們這段期間在
    我們當舖和我家住了快兩個禮拜，期間他們也有去開庭，也
    有去隔壁買東西，我也有帶他們去餐廳吃飯，我一個人怎麼
    限制他們四個人行動自由。我完全沒有限制他們行動自由，
    也沒有恐嚇他們，他們是來躲債的。他們因為四家店欠下四
    億的債務，四個負責人都有開票給人，四家店都有被人砸，
    他們躲債的時候都有黑道的人來找。他們這樣是要弄成債務
    不存在云云。
三、經查：
（一）上揭犯罪事實，業據被害人魏士棋、甲○○、辛○○及壬○○4 人迭於偵查中及本院審理時分別證述遭被告丁○○
      剝奪行動自由及遭被告乙○○詐騙等情（見台灣板橋地方
      法院檢察署95年度偵字第869 號偵查卷第10頁至第13頁、
      及第26、27頁，94年度他字第5788號偵查卷第12頁至第15
      頁，本院96年5 月16日、6 月27日、8 月9 日審理筆錄）
      ，核與同案被告乙○○及證人戊○○於偵查中及本院審理
      時證述之情節相符（見95年度偵字第869 號偵查卷第26及
      27頁，本院95年8 月25日準備程序筆錄及96年4 月4 日審
      理筆錄），並有被告乙○○簽立之入股金「收據」3 紙、
      經濟部中部辦公室函覆之博克奇企業有限公司、日全輪胎
      城有限公司、車樂美有限公司、多瑪士國際有限公司及閤
      家新有限公司之變更登記事項表、公司章程各一件附卷可
      稽。證人甲○○、辛○○及壬○○上開所證之情節，經本
      院分別隔離訊問結果，三人所證述受被告丁○○剝奪行動
      自由之情節均相一致，且與被告乙○○所供亦相符合，應
      堪予已採信。
（二）雖被告丁○○辯稱甲○○、魏士棋、辛○○及壬○○4 人
      係因躲避地下錢莊之追討而前往第一當鋪躲債云云，然證
      人壬○○、魏士棋及辛○○均一致證稱在第一當舖及被告
      丁○○位於台北縣板橋市○○路之空屋內時，均遭丁○○
      要求交出動電話，無法自行對外通訊聯絡，期間雖曾二人
      一組分別開車回家報平安，然均係二人一組個別回家，未
      曾得到被告丁○○同意前回家前，無法任意自由回家，足
      認被害人魏士棋、甲○○、辛○○、壬○○及乙○○當時
      行動自由確實遭受剝奪，被告丁○○上開所辯顯係避重就
      輕之詞，不足採信。
（三）被告乙○○雖坦承收受被害人魏士棋、辛○○及壬○○之
      上開款項，然辯稱均係用於支付博克奇汽車百貨行所欠地
      下錢莊之欠款云云，然迄未能提出任何償還地下錢莊欠款
      之還款證明或取回欠款之支票，顯見被告乙○○上開辯解
      係屬卸責之詞；況被害人魏士棋、甲○○、辛○○及壬○○等人均屬癸○○所經營之博克奇汽車百貨行之員工，業
      據上開被害人魏士棋、甲○○、辛○○及壬○○分別於偵
      查中及本院審理時證屬在卷，且經博克奇汽車百貨行員工
      子○○及己○○於偵查中證述在卷，魏士棋等人對於癸○○經營博克奇汽車百貨商行所對外積欠之款項，自始並無
      任何償還之義務，僅係因博克奇汽車百貨商行經營限於困
      境，為使繼續經營因而迫於無奈始接受被告乙○○之建議
      分別出資200 萬至330 萬元不等之款項，以償還博克奇汽
      車百貨商行所欠之貨款，是故衡情而論，茍魏士棋等3 人
      知悉癸○○及乙○○所積欠之對外全部債務遠超過其3 人
      所出資金，魏士棋等3 人豈願出資為癸○○及乙○○清償
      上開積欠地下錢莊之欠款，是故被告乙○○顯然隱瞞癸○○及其對外積欠地下錢莊大量欠款之實情，而為對於魏士
      棋等員工詳為吐露，其有利用員工欲保住工作之急迫情況
      ，而遂行其詐騙手段之情，彰彰明甚，所辯顯不可採。本
      件事證明確，應予論罪科刑。
四、查被告行為後，刑法部分條文業於九十四年二月二日經總統
    以華總一義字第０九四０００一四九０一號令修正公布，並
    自九十五年七月一日起生效施行（下稱現行刑法）；復參酌
    最高法院九十五年五月二十三日第八次刑事庭會議決議意旨
    ，現行刑法第二條第一項之規定，係規範行為後法律變更所
    生新舊法律比較適用之準據法，於現行刑法施行後，應適用
    現行刑法第二條第一項之規定，為「從舊從輕」之比較。是
    以修正後刑法第三十三條第五款規定：「罰金：新臺幣一千
    元以上，以百元計算之。」而施行法第一條之一第一項規定
    「中華民國九十四年一月七日刑法修正施行後，刑法分則編
    所定罰金之貨幣單位折算為新臺幣。」第二項規定「九十四
    年一月七日刑法修正時，刑法分則編未修正之條文定有罰金
    者，自九十四年一月七日刑法修正施行後，就其所定數額提
    高為三十倍。但七十二年六月二十六日至九十四年一月七日
    新增或修正之條文，就其所定數額提高為三倍。」是被告行
    為後，刑法分則編定有罰金刑者，無較有利於被告。另修正
    後刑法第四十一條第一項規定，易科罰金以新臺幣一千元、
    二千元、三千元折算一日，經比較修正前之刑法第四十一條
    第一項及修正前罰金罰鍰提高標準條例第二條規定（按罰金
    罰鍰提高標準條例第二條業於九十五年四月二十八日修正公
    布刪除，並自同年七月一日施行），以修正前刑法第四十一
    條第一項及修正前罰金罰鍰提高標準條例第二條規定較有利
    於被告。又修正前刑法第五十六條規定：「連續數行為而犯
    同一之罪名者，以一罪論。但得加重其刑至二分之一。」至
    九十五年七月一日修正公布施行之刑法，則將前開「連續犯
    」規定加以刪除，其修正理由略謂：「二、按連續犯在本質
    上究為一罪或數罪，學說上迭有爭議，一般均認為連續犯在
    本質上應屬數罪，僅係基於訴訟經濟或責任吸收原則之考量
    ，而論以一罪，故本法承認連續犯之概念，並規定得加重其
    刑至二分之一。然本法規定連續犯以來，實務上之見解對於
    本條『同一罪名』之認定過寬，所謂『概括犯意』，經常可
    連綿數年之久，且在採證上多趨於寬鬆，每每在起訴之後，
    最後事實審判決之前，對繼續犯同一罪名之罪者，均適用連
    續犯之規定論處，不無鼓勵犯罪之嫌，亦使國家刑罰權之行
    使發生不合理之現象。因此，基於連續犯原為數罪之本質及
    刑罰公平原則之考量，其修正既難以週延，爰刪除本條有關
    連續犯之規定。」本件之被告有如事實欄所述行為，其所犯
    犯罪構成要件相同之同一罪名之各罪，核其本質，固屬於各
    別獨立之數行為，然依修正前刑法第五十六條規定，僅論以
    連續犯之裁判上一罪關係，於科刑時，則加重其刑至二分之
    一。而依修正後刑法規定，如上所述各該行為，可能係數罪
    併罰，且應依修正後刑法第五十一條規定，定其應執行刑。
    故而，經比較新、舊法適用結果，顯然修正前連續犯之規定
    較有利於被告。參酌前揭最高法院刑事庭會議決議意旨，本
    院綜合本件全部罪刑比較之結果，認以修正前刑法第四十一
    條及五十六條之規定較有利於被告，依刑法第二條第一項前
    段規定，自應適用修正前行法規定。
五、核被告乙○○所為，係犯刑法第339 條第1 項之詐欺取財罪
    。被告丁○○所為，係犯刑法第302 條之以他法剝奪他人行
    動自由罪。被告丁○○與第一當鋪員工蘇富濱，就上開犯行
    ，有犯意之聯絡及行為之分擔，應依刑法第28條之規定，論
    以共同正犯。被告丁○○以一個妨害自由的行為，同時侵害
    5 位被害者之身體自由，係一行為觸犯數罪名，應依刑法第
    55 條 規定，從一重處斷。被告乙○○先後多次詐欺取財犯
    行，時間緊接，犯罪基本構成要件相同，顯係基於概括犯意
    為之，應依修正前刑法第56條關於連續犯之規定論以一罪，
    並加重其刑。爰審酌被告乙○○、丁○○二人犯罪之動機、
    目的、手段、所生危害、犯罪後態度，及公訴人之求刑等一
    切情狀，分別量處如主文所示之刑，並被就被告丁○○部分
    諭知易科罰金之折算標準，以資懲儆。末查，被告本件犯罪
    之時間均為96年4 月24日以前，合於中華民國96年罪犯減刑
    條例第2 條第1 項第3 款之減刑條件，均應減其宣告刑2 分
    之1如 主文所示，並分別諭知易科罰金之折算標準。移送併
    案審理部分，被告乙○○否認犯行，關其移送併案之犯罪事
    實與本件犯罪之手段均不相同，犯罪之時間亦有差距，難認
    與本件犯罪有連續犯之裁判上一罪關係，自應退回原移送單
    位依法另行處理。
五、公訴意旨另以：癸○○逃匿後，被告乙○○無力償還上開積
    欠第一當鋪之債務，丁○○除繼續催討上開債務外，並要求
    乙○○交出上開汽車百貨行之經營權，乙○○偽償還上開債
    務，詎竟基於意圖為自己不法所有之概括犯意，於民國93年
    5 月至8 月間，先後向上開汽車百貨行之員工甲○○、辛○○、壬○○、丑○○等員工，佯稱為擔保各該員工不致任意
    離職，上開員工均應簽具200 萬元至2000萬元不等之本票，
    致上開員工均因而陷於錯誤，而分別簽發本票交與乙○○，
    乙○○旋即將上開本票轉交與丁○○，以償還欠款。被告丁○○因未能尋獲癸○○及乙○○，為追討上開債務，詎竟與
    第一當鋪內真實姓名年籍不詳之人基於恐嚇之犯意聯絡，於
    94年1 月間某日，分別以開會之名義誘騙甲○○、辛○○、
    壬○○、丑○○等員工前往第一當鋪，俟上開員工抵達後，
    旋即要求各該員工交出行動電話限制其對外通訊，並於上開
    員工表示欲離去之際，由第一當鋪內上開不詳姓名之人以暗
    示將加害其生命、生體之事，語帶威脅的告以「你們要走就
    走」，致生危害於安全，並致上開員工因心生畏懼而不敢離
    去，而以此非法之方法共同剝奪上開員工之行動自由。迄同
    年2 月中旬，由甲○○之母戊○○出面擔保，丁○○始同意
    將上開員工釋放。因認被告乙○○此部份之所為，亦涉有刑
    法第339 條第1 項之詐欺取財罪嫌；被告丁○○另涉有刑法
    第305條之恐嚇取財罪嫌。
六、經查：
（一）證人即博克奇汽車百貨商行員工庚○○於本院審理時到庭
      證稱係爭本票係魏士棋要求博克奇員工簽立的，「那時是
      營運的問題，魏士棋要我簽的，魏士棋說要簽的，簽本票
      是為公司要營運，在公司魏士棋叫人家把我叫回來，我只
      知道是魏士棋叫我簽的，是誰借的就不知道，當時沒有看
      到乙○○」等語（見本院95年11月29日審理筆錄），證人
      丙○○、劉佳旗、己○○於本院審理時，亦一致證稱係魏
      士棋要求博克奇員工簽立本票（見同上審理筆錄），足認
      係員工魏士棋為使博克奇汽車百貨商行繼續經營，因而要
      求員工開立本票，況且縱認為被告乙○○有參予魏士棋要
      求博克奇員工簽立本票之事，證人甲○○於本院審理時亦
      證稱「（乙○○有施用詐術讓你們簽發本票嗎？）沒有使
      用詐術，他直接講要錢，癸○○也直接講要錢」等語（見
      本院95年5 月16日審理筆錄），足認被告癸○○就要求員
      工簽立本票一事，並無任何施用詐術或不法所有之意圖，
      因公訴人認為此部份之犯嫌，與前揭已論罪科刑部分，有
      連續犯之裁判上一罪關係，爰不另為無罪之諭知。
（二）按刑法第305 條之恐嚇罪須以加害生命、身體、自由、名
      譽、財產等事通知他人，致他人因而心生畏懼為構成要件
      ，是以惡害之通知，須客觀上一般人均認為足以對人之生
      命、身體、自由、名譽、財產構成危害之具體加害之意思
      表示，倘非具體明確之惡害通知，即難認為係屬惡害通知
      ，是故對於被害人之惡害通知，是否使被害人心生怖畏，
      應依客觀情勢，審酌具體情況認定，不能僅以被害人表示
      會害怕，即認為有惡害之通知。本件被害人魏士棋、甲○○、辛○○及壬○○於偵查中及本院審理時雖均證稱被告
      丁○○及第一當鋪的人冷冷的說，或語氣不好的說「你要
      走就走」，或稱「我怕走了以後，他們會對我家人不利」
      等語，然查，上開被告丁○○或第一當鋪之員工所謂「你
      要走就走」之語，其內容並無任何加害生命、身體、自由
      、名譽或財產之語句，亦無任何加害上開被害人家屬之恐
      嚇語句，而被告丁○○面對積欠其借款之博克奇汽車百貨
      商行之員工，因心情不佳或心有不滿以致語氣冷淡或不佳
      ，亦屬人之常情，尚難僅以被告語氣冷淡即認為被告丁○○有加害他人之意思。被害人甲○○、辛○○及壬○○等
      人所謂擔心會對家人不利等語，當係其內心之推測，自不
      得僅以其內心之顧慮，即認為被告丁○○所言構成恐嚇罪
      ，因公訴人認為此部份之犯嫌，與前揭已論罪科刑之妨害
      自由部分，有牽連犯之裁判上一罪關係，爰不另為無罪之
      諭知。
據上論斷，應依刑事訴訟法第299 條第1 項前段，刑法第2 條第
1 項前段、第28條、修正前第56條、第302 條、第339 條第1 項
、第55條、修正前第41條第1 項前段，罰金罰鍰提高標準條例第
1條 前段、修正前第2 條，中華民國九十六年罪犯減刑條例第2
條第1 項第3 款、第7 條、第九條，判決如主文。
本案經檢察官藍海凝到庭執行職務。
中　　華　　民　　國　　96　　年　　9 　　月　　27　　日
                  刑事第七庭    審判長法　官   胡堅勤
                                      法  官   李君豪
                                      法  官   吳佳穎
以上正本證明與原本無異
如不服本判決應於送達後10日內敘明上訴理由，向本院提出上訴
狀
                                書記官　梁宜庭
中　　華　　民　　國　　96　　年　　9 　　月　　27　　日
附錄本案論罪科刑法條全文：
附錄本案所犯法條全文
中華民國刑法第339條
(普通詐欺罪)
意圖為自己或第三人不法之所有，以詐術使人將本人或第三人之
物交付者，處5年以下有期徒刑、拘役或科或併科1千元以下罰金
。
以前項方法得財產上不法之利益或使第三人得之者，亦同。
前二項之未遂犯罰之。
中華民國刑法第302條
(剝奪他人行動自由罪)
私行拘禁或以其他非法方法，剝奪人之行動自由者，處 5 年以
下有期徒刑、拘役或 300 元以下罰金。
因而致人於死者，處無期徒刑或 7 年以上有期徒刑，致重傷者
，處 3 年以上 10 年以下有期徒刑。
第 1 項之未遂犯罰之。
